最高法院刑事判決　　　　　　一○○年度台上字第五七一八號
上　訴　人　陳志堅
選任辯護人　文　聞律師
　　　　　　周奇杉律師
　　　　　　許玉娟律師
上列上訴人因違反貪污治罪條例案件，不服國防部最高軍事法院
中華民國一○○年四月二十五日上訴審更審判決（九十九年上重
更二字第二號，起訴案號：國防部高等軍事法院檢察署九十六年
偵字第二八號），提起上訴，本院判決如下：
    主  文
原判決撤銷，發回國防部最高軍事法院。
    理  由
本件原判決認定上訴人陳志堅有其事實欄所載之犯行，因而撤銷
國防部高等軍事法院初審之科刑判決，依修正前刑法連續犯規定
，改判論上訴人連續依據法令從事公務之人員，對於違背職務之
行為，收受賄賂罪，處有期徒刑十年六月，褫奪公權五年，並諭
知所得財物新台幣（下同）二十萬元，應予追繳沒收，如全部或
一部無法追繳時，以其財產抵償之。固非無見。
惟查：(一)、科刑判決書須先認定犯罪事實，然後於理由內逐一敘
明其認定犯罪事實所憑之證據及其認定之理由，使事實與理由兩
相一致，方為合法，倘僅於理由內說明，而事實欄無此記載，則
理由即失其根據，自足構成撤銷之原因。貪污治罪條例第四條第
一項第五款之對於違背職務之行為收受賄賂罪，以行賄者出於關
於公務員違背職務之行為行賄之意思而交付財物，公務員主觀上
亦有對於違背職務之行為收受賄賂之意思而收受財物，始克相當
。原判決事實欄雖記載：「……安高德為答謝被告（即上訴人）
轉介工程，遂自民國九十四年六月迄九十五年五月間，於附表二
所示時、地，基於行賄之意圖，連續九次假藉資助軍墓處餐會加
菜金及二次修車款而交付被告每次一或二萬元之現金，共計二十
萬元（起訴書誤為十八萬元），變相給付賄款予被告，專供其個
人運用」等語（見原判決第四頁第八至十二行）。但關於安高德
、上訴人是否分別基於違背職務之行為而行賄及受賄，均未明白
認定，自不足為適用法律之依據。(二)、證據雖已調查，而其內容
尚未完全明瞭者，即與未經調查無異，如遽行判決，仍屬應於審
判期日調查之證據未予調查。公務員對於違背職務之行為收受賄
賂罪，以所收受之金錢、財物或不正利益與其所為違背職務行為
有相當對價關係，為其成立要件。又所謂「賄賂」，固包括假借
餽贈、顧問費等各種名義之變相給付在內，但仍須行賄者係基於
關於公務員違背職務之行為行賄之意思而交付，始屬相當。若所
交付之財物並非基於行賄意思，則該財物即非賄賂或不正利益，
即無收受賄賂可言。原判決理由說明「被告陳志堅縱將安高德交
付之賄款用於支付修車費用，要屬被告個人對於賄款之處分行為
，與被告成立之收受賄賂罪無涉，自不得以其所辯將收得之款項
，部分用於公用之修車……，而認所交付之金錢非屬賄賂」云云
（見原判決第二十二頁第十二至十七行）。然安高德於偵、審中
分別證述：「（問：陳志堅同意你改用花崗石造墓後，有無提供
金錢或財物給陳志堅？）有，我主動提供……修車費給陳志堅本
人」……「（問：為何知道軍墓處要……車輛維修而主動支付金
額予陳志堅？）陳志堅有提及上開事項，而由我主動支付金額」
（見偵查一卷第一三七至一三八頁）、「（問：為何要給陳志堅
修車費？）因為我們工人上山也會搭公務車，所以是互相，我記
得有兩次撞的很嚴重，所以我就拿一點錢去貼補一下。……（問
：陳志堅有無將錢拿去修車？你如何得知？）一般修車沒有那麼
快，我把錢給他後，車子很快就修好了。……（問：你給陳志堅
的修車款是否為施作工程的分紅？）不是。」等語（見原審卷二
第二○○至二○一頁）。上訴人亦辯解：安高德與其所任職之軍
墓處相關人員長年居住於五指山國軍示範公墓，朝夕相處情誼深
厚，知道軍車出狀況，為免落人口實，及思回饋軍墓處人員，遂
提供修車費，以補軍墓處公家經費不足，且其將收受之金額悉數
用於軍墓處墊付修車款等語。以上供述如果無訛，則安高德交付
此部分之現金予上訴人，似係供軍墓處修車使用，並非供上訴人
個人使用。於此情形，上訴人是否基於違背職務之行為而收受賄
賂之犯意，收受該公務車之修車費，即有研求餘地。此部分金額
攸關上訴人之利益有重大關係，自有調查、釐清必要。乃原審未
予詳查，逕認安高德基於行賄之意圖，假藉資助軍墓處修車款而
交付上訴人現金，係變相給付賄款，上訴人應負違背職務收受賄
賂罪責云云，即嫌速斷，原判決上述違背法令情形，影響於事實
之確定，本院無可據以為裁判，應認仍有發回更審之原因。原判
決說明不另為無罪諭知部分，基於審判不可分原則，併與發回。
又原判決認定上訴人違背職務轉介墓穴碑工程予安高德施作，而
安高德基於行賄上訴人之意圖，自九十四年六月迄九十五年五月
間，先後假資助軍墓處餐會加菜金及修車款等名義，變相給付賄
款予上訴人，其等於交付賄賂與違背職務行為之間，具有原因、
目的之對價關係云云。似謂上訴人違背職務轉介墓穴碑工程予安
高德施作於先，安高德假資助軍墓處餐會加菜金及修車款等名義
，變相給付賄款予上訴人使用於後。惟觀之其附表一編號一一至
一五所示之工程，其申請施作時間均在上訴人最後一次收受安高
德款項時間（即九十五年五月）之後，則上訴人縱轉介此些工程
予安高德施作，與其被訴違背職務收受賄賂罪嫌，能否謂為具有
關聯性？案經發回，併應注意及之。
據上論結，應依軍事審判法第一百九十九條、第二百零六條第一
項，刑事訴訟法第三百九十七條，判決如主文。
中    華    民    國  一○○  年    十    月   二十   日
                      最高法院刑事第十二庭
                          審判長法官  陳  世  雄  
                                法官  張  祺  祥  
                                法官  宋      祺  
                                法官  周  盈  文  
                                法官  李  錦  樑  
本件正本證明與原本無異
                                      書  記  官  
中    華    民    國  一○○  年    十    月  二十四  日
                                                      Q